臺灣新竹地方法院民事判決　　　　　　　 93年度訴字第493號
原　　　告　丙○○
　　　　　　丁○○
共　　　同
訴訟代理人　喬國偉律師
複　代理人　甲○○
　　　　　　乙○○
被　　　告　新竹縣政府
法定代理人　己○○
訴訟代理人　戊○○
上列當事人間確認租賃關係存在事件，本院於民國94年10月19日
言詞辯論終結，判決如下：
    主      文
原告之訴駁回。
訴訟費用由原告負擔。
    事實及理由
一、訴狀送達後，原告不得將原訴變更或追加他訴，但有擴張或
    減縮應受判決事項之聲明者，不在此限，民事訴訟法第255
    條第1項第3款定有明文。本件原告起訴時請求確認坐落於新
    竹市○○段389、675之10、675之12、678及679號土地，兩
    造間於89年1月1日起至94年12月31日間之租賃關係存在，惟
    上開675之12地號之土地經徵收，嗣於審理中原告訴之聲明
    變更為請求確認新竹市○○段389、675之10、678及679土地
    兩造間之租賃關係存在，核屬減縮應受判決事項之聲明，應
    予准許。
二、原告主張：伊父親自民國40多年起即向被告承租被告所管理
    坐落於新竹市○○段389、675之10、678、679等4筆公有土
    地，自62年間由原告續租，並訂有公有耕地租賃契約（下稱
    耕地租約），最近一次原告向被告申請續訂租約，經被告於
    88年11月30日函覆原告准予續約至94年12月31日止。被告於
    92年11月17日竟發函指稱原告違反兩造間之耕地租約第10條
    第2項承租人擅自變更用途、地目、地形及第8項承租人違反
    本租約規定，或有關耕地租佃法令為由，而終止兩造間之耕
    地租約，惟坐落於上開675之10地號土地之建物，於日據時
    代早已建造，係原告便於管理承租耕地而作為農舍之用，系
    爭建物並非嗣後興建，被告發函終止租約並無理由等語，爰
    提起本件確認租賃關係存在之訴。並聲明：請求確認兩造間
    就坐落於新竹市○○段第389、675之10、678及679地號之土
    地，於89年1月1日起至94年12月31日間之租賃關係存在。
三、被告辯稱：兩造間雖有訂定耕地租約，惟原告所承租之公有
    耕地以供種植農作物之用，本件原告在承租之耕地上已興建
    房屋居住，違反兩造間之耕地租約第10條第2項承租人擅自
    變更用途、地目、地形及第8項承租人違反本租約規定或有
    關耕地租佃法令之規定，原告自得依兩造間耕地租約第10條
    發函通知被告終止兩造間之租約等語，資為抗辯。並聲明：
    原告之訴駁回。
四、按確認法律關係之訴，非原告有即受確認判決之法律上利益
    者，不得提起之，民事訴訟法第247條第1項前段著有規定。
    又所謂有即受確認判決之法律上利益者，係指法律關係之存
    否在當事人間不明確，因其不明確致原告之權利或其他法律
    上之地位有不安之危險，而該不安之危險，得以確認判決予
    以除去者而言。經查：原告主張其與被告間，就系爭土地有
    耕地租約，為被告所否認，是兩造間之耕地租賃法律關係存
    否不明確，原告主觀上認其就系爭土地法律上之地位有所不
    安，且此一不安得以本件確認判決除去，是原告就此提起確
    認之訴，應認有確認判決之法律利益。
五、次按出租人與承租人間因耕地租佃發生爭議時，應由當地鄉
    、鎮、市公所耕地租佃委員會調解；調解不成立者，應由直
    轄市或縣、市政府耕地租佃委員會調處；不服調處者，由直
    轄市或縣、市政府耕地租佃委員會移送該管司法機關，司法
    機關應即迅予處理，並免收裁判費用，前項爭議案件非經調
    解、調處，不得起訴，耕地三七五減租條例第26條訂有明文
    ；惟出租人既聲請縣、市政府耕地租佃委員會調處，而遭拒
    絕者，即無調處之可能，則出租人即得逕行起訴，法院亦應
    就案件之有無理由予以判決，不能以其未經調解、調處而予
    以駁回 (最高法院48年臺上字第1362號判例參照)。查本件
    原告與被告間之耕地租佃爭議，經原告向當地之新竹市政府
    耕地租佃委員會申請調解，經新竹市政府以兩造間無租約關
    係存在，予以拒絕等情，業據原告提出新竹市政府93年7 月
    13日府地權字第0930076275號函為證，揆諸前揭說明，應認
    本件原告業已踐行上開調處程序，經調處不成立後，而得提
    起本件訴訟。
六、原告主張兩造間就被告所管理之新竹市○○段389、675之10
    、678及679共4筆土地，訂有耕地租約，最近一次租賃期限
    自89年1月1日起至94年12月31日止，被告於92年11月17日發
    函通知原告，表示原告違反兩造間之耕地租約第10條第2項
    及8項之約定，而終止兩造間之租賃關係，業據其提出耕地
    租約、被告92年11月17日府地用字第0920126679號函附卷可
    稽，且為被告所不爭執，堪信原告主張此部分之事實為真實
    。又本院前後二次勘驗現場，該675之10土地上興建有如附
    圖所示之A、B及C部分之鐵皮屋，其內設有神明廳、客廳、
    廚房、臥室及浴室，而675之10、678及679地號如附圖所示
    之D、E、H及K部分為豬舍、養雞，並有堆置雜物，另678及
    675 之10地號如附圖所示之F、G及I部分，有種植甘蔗，389
    地號如附所示之J部分有菜園等情，復為兩造所不爭執，並
    有勘驗筆錄及複丈成果圖在卷可參。原告主張兩造間有耕地
    租約存在，被告則否認兩造間之耕地租約存在，並以前詞置
    辯，經本院於言詞辯論期日與兩造確認本件爭點為：(一)、原
    告有無違反耕地租佃法令？(二)、原告有無擅自變更用途、地
    目及地形？(三)、部份承租土地如違反兩造間之耕地租約，其
    他承租之土地是否亦同為無效？茲將本院之判斷說明如下。
(一)、原告有無違反耕地租佃法令：
 1、承租人應自任耕作，並不得將耕地全部或一部轉租於他人，
    耕地三七五減租條例第16條第1項有明文規定，所謂應自任
    耕作係指承租人應以承租之土地供自己從事耕作之用而言；
    又佃農在承租耕地上允許有農舍之存在，而農舍乃指以便利
    耕作為目的所建之簡陋房屋而言，如供堆置農具或廢料或臨
    時休息之用，而不以解決佃農家族實際居住為目的，如承租
    人以承租之土地建築房屋居住，或其他非耕作之用者，均在
    不自任耕作範圍之內。查本件原告於675之10地號上興建有
    如附圖所示A、B及C部分之鐵皮屋，門牌號碼分別為新竹市
    ○○路111號及113號，為鐵皮屋頂、磚造結構，面積共為
    542.77平方公尺，內有佛堂、客廳、臥室、廚房及浴室，並
    擺設有桌椅、床鋪及供生活所需之家電用品，而如附圖所示
    A部分之鐵皮屋現為原告丙○○及其女居住，B部分則由原告
    丙○○之子一家3口居住，C部分則由原告丁○○居住，為原
    告所自承（見本院94年8月26日勘驗筆錄），並有被告陳報
    之現場勘查照片可資佐證，是上開房屋為原告及其家人實際
    居住之處所，而非僅供便利耕作堆置農具或暫時休息之農舍
    ，原告有不自任耕作而違反三七五減租條第16條第1項之規
    定，堪以認定。
 2、原告又主張兩造間之耕地租約為現況承租，而認被告辯稱兩
    造間之耕地租約不存在云云，惟查：兩造間所簽訂者為耕地
    租約，其中第2條即明定租賃耕地承租人應限種植農作物之
    用，不得作為其他使用，且須合於耕地租佃法令之規定，縱
    認原告主張前開房屋於日據時代已存在，兩造間之耕地租約
    為現況承租屬實，原告承租之土地仍須合於耕地租佃法令及
    兩造間耕地租約之約定，前開房屋為原告實際居住使用，並
    非為耕作便利而設，已如前述，則原告已違反耕地三七五減
    租條例第16條第1項之規定，是原告此部分之主張，應不可
    採。
(二)、原告有無擅自變更用途、地目及地形:
 1、兩造間之耕地租約第2條約定，租賃耕地承租人應限種植農
    作物之用，不得作為其他使用，由上開約定可知，被告向原
    告所承租之4筆土地用途僅限於耕作之用，如其上有建築房
    屋，亦僅限於為便利耕作之農舍，而非為實際居住之房屋。
    今原告在675之10號土地上如附圖所示A、B及C部分之建物，
    為原告及其家人所實際居住，非供耕作之目的，已變更該土
    地之用途，是原告有違反兩造間耕地租約第10條第2項之約
    定，應可認定。
 2、原告又主張上開房屋於日據時代已建造，非於嗣後租期中興
    建云云，惟查：原告於92年11月6日出具申請書向被告申請
    基地租約，就門牌號碼分別為新竹市○○路111號及113號，
    填載興建日期為57年7月，建坪則分別為135及280.4平方公
    尺，合計為415.4平方公尺，有申請書附卷可稽（卷第48、
    50頁），惟經本院囑託新竹市地政事務所測量上開房屋面積
    合計為542.77平方公尺，亦有複丈成果圖可資佐證，原告雖
    主張因係民間測量單位可能有誤差云云，然原告自行申報之
    面積與本院囑託新竹市地政事務所測量所得之面積，有百餘
    平方公尺之差距，顯非屬測量上之誤差，應認原告就上開房
    屋已有增建，非僅供耕作便利之目的，而已變更為住家之用
    ，是被告辯稱原告有擅自變更土地用途乙節，應屬有據。
(三)、部分承租之土地如有違反兩造間之耕地租約，其他土地是否
    亦同為無效：
    又承租人違反耕地三七五減租條例第16條規定不自任耕作時
    ，原訂租約無效，所謂無效，係當然無效，並不待相對人主
    張；又可謂「原訂租約無效」，依其立法本旨，當係指同一
    租約中轉租及未轉租部分之全部租約均無效而言（最高法院
    46 年臺上字第57號、66臺上字第761號判例要旨），而所謂
    同一租約，當係指同一租賃關係而言。查本件原告向被告承
    租389、675之10、678及679號4筆土地，係以同一耕地租約
    訂定，而在675之10號土地上興建房屋供實際居住，已違反
    耕地三七五減租條例第16條第1項之規定及兩造間之耕地租
    約，已如前述，原告係以同ㄧ租約向被告承租前述之土地，
    其中ㄧ部份之土地有違反耕地租佃法令及耕地租約時，則參
    諸前開說明，同一耕地租約之其他承租土地亦同為無效。是
    原告主張承租一部分之土地違約效力不及於其他部分云云，
    尚難採信。
七、綜上所述，原告於承租之675之10地號土地上之房屋，係供
    原告實際居住，而非供耕作便利之用，且變更原土地供耕作
    之用途，違反兩造間耕地租約第10條第2項承租人擅自變更
    用途、地目及地形及第8項承租人違反耕地租佃法令之約定
    ，而承租之其中ㄧ部份土地違反者，同一租約全部歸於無效
    ，是兩造間之耕地租約已不存在。從而，原告起訴請求確認
    兩造間就389、675之10、678及679地號之土地，於89年1月1
    日起至94年12月31日間之租賃關係存在，為無理由，應予駁
    回。
八、訴訟費用負擔之依據：民事訴訟法第78條、第85條第1項前
    段。
中　　華　　民　　國　　94　　年　　11　　月　　2 　　日
                  民事第二庭  審判長法  官  楊明箴
                                    法  官  彭淑苑
                                    法  官  林惠君
以上正本，係照原本作成。
如對本判決上訴，須於判決送達後20日內向本院提出上訴狀。
                                    書記官　鍾佩芳
中　　華　　民　　國　　94　　年　　11　　月　　2 　　日
